【裁判字號】    97,上易,937
【裁判日期】    971205
【裁判案由】    妨害家庭
【裁判全文】
臺灣高等法院高雄分院刑事判決         97年度上易字第937號
上  訴  人  臺灣屏東地方法院檢察署檢察官
被      告  乙○○
            丁○○
上列上訴人因被告妨害家庭案件，不服臺灣屏東地方法院97年度
易字第737 號中華民國97年9 月3 日第一審判決（起訴案號：臺
灣屏東地方法院檢察署96年度偵字第7957號），提起上訴，本院
判決如下：
    主  文
原判決撤銷，發回臺灣屏東地方法院。
    理  由
一、原判決略以：按告訴乃論之罪，對於共犯之一人告訴或撤回
    告訴者，其效力及於其他共犯，刑事訴訟法第239 條前段定
    有明文，此為告訴主觀不可分原則；申言之，告訴乃告訴權
    人向偵查機關申告犯罪事實所為之意思表示，且告訴係對於
    犯罪事實為之，並非對於特定之犯人為之，因此，告訴權之
    行使僅就該犯罪事實是否告訴有自由決定之權，並非許其有
    選擇所告訴之犯人之意。惟為維持婚姻關係之和諧，刑事訴
    訟法第239 條但書特規定：刑法第239 條之罪，對於配偶撤
    回告訴者，其效力不及於相姦人，此為刑事訴訟法所定撤回
    告訴不可分之例外規定，而該條所定之配偶當指經結婚且其
    婚姻關係尚在存續中者而言，若婚姻關係已消滅，顯無維持
    婚姻關係和諧之必要，自無刑事訴訟法第239 條但書之適用
    ，而應回歸本文而認對前配偶撤回告訴，其效力及於其他共
    犯（即相姦人）。且提出告訴與撤回告訴，乃二訴訟行為，
    有其不同之要件並發生不同之訴訟效果，不可混為一談，是
    婚姻關係消滅後，被害人自得基於被害告訴權而提出告訴，
    惟撤回告訴之效力仍應有撤回告訴主觀不可分原則之適用。
    而告訴人丙○○係於與被告丁○○婚姻關係消滅後對被告丁
    ○○撤回告訴，告訴人丙○○撤回告訴之效力應及於被告乙
    ○○；又告訴人甲○○係於與被告乙○○婚姻關係消滅後對
    被告乙○○撤回告訴，告訴人甲○○撤回告訴之效力應及於
    被告丁○○。則檢察官自應就被告乙○○、丁○○為不起訴
    處分，竟予以聲請簡易判決處刑（與起訴有同一效力），其
    起訴之程序即屬違背規定，不經言詞辯論，逕為諭知不受理
    之判決。檢察官上訴意旨則以刑事案件之審理過程中，若告
    訴人與其配偶即通姦人離婚，而審理法院並不會因告訴人與
    其前配偶離婚而異其判決結果，是刑法第239 條通姦案件，
    只要告訴人與通姦人間提出告訴時有配偶關係即屬合法，至
    於提出刑事告訴後，告訴人與通姦人間之婚姻關係是否存續
    ，並不影響審理法院之審理結果等語。
二、原判決固以刑事訴訟法第239 條但書特規定，係指「經結婚
    且其婚姻關係尚在存續中者而言，若婚姻關係已消滅，顯無
    維持婚姻關係和諧之必要，自無刑事訴訟法第239 條但書之
    適用，而應回歸本文而認對前配偶撤回告訴，其效力及於其
    他共犯（即相姦人）」等語。惟查，離婚後，不乏告訴人願
    宥恕前配偶而撤回告訴，但仍不宥恕相姦人之情形，如依原
    審見解，是否迫使告訴人亦不願撤回對前配偶之告訴，有失
    告訴人之本意；反之，如依檢察官之見解，倘告訴人對相姦
    人亦有撤回告訴之意，儘可一併對於告訴人撤回告訴，而符
    合告訴人之真意。本件檢察官之上訴尚非全無理由，如何斟
    酌至當，宜參考立法意旨、權衡告訴人之權益等，並為當事
    人審級利益，爰撤銷原判決，發回原審法院詳為審酌後，更
    為妥適之判決，並不經言詞辯論為之。
三、據上論斷，應依刑事訴訟法第369 條1 項但書、第372 條，
    判決如主文。
中    華    民    國    97    年    12    月    5    日
                    刑事第六庭    審判長法  官  王憲義
                                        法  官  張盛喜
                                        法  官  邱永貴
以上正本證明與原本無異。
不得上訴。
中    華    民    國    97    年    12    月    5    日
                                        書記官  鄭翠芬


司法院資訊處製作；財團法人民間司法改革基金會備份。
